【裁判字號】    97,消債抗,66
【裁判日期】    971128
【裁判案由】    更生事件
【裁判全文】
臺灣臺北地方法院民事裁定            97年度消債抗字第66號
抗  告  人
即  債務人  甲○○
上列抗告人因更生事件對於中華民國97年7 月24日本院97年度消
債更字第563 號裁定提起抗告，本院裁定如下：
    主  文
抗告駁回。
抗告程序費用新台幣壹仟元由抗告人負擔。
    理  由
一、「按聲請更生或清算不合程式或不備其他要件者，法院應以
    裁定駁回之，但其情形可以補正者，法院應定期間先命補正
    」；「債務人與金融機構協商成立者，不得聲請更生或清算
    。但因不可歸責於己之事由，致履行顯有重大困難者，不在
    此限」；「本條例施行前，債務人依金融主管機關協調成立
    之中華民國銀行公會會員辦理消費金融案件無擔保債務協商
    機制與金融機構成立之協商，準用前項之規定」，消費者債
    務清理條例（下稱消債條例）第8 條、第151 條第5 項、第
    6 項分別定有明文。準此，債務人如於消債條例施行前，已
    利用金融主管機關協調成立之中華民國銀行公會會員辦理消
    費金融案件無擔保債務協商機制，與金融機構成立協商，即
    須按其條件履行清償債務，僅於事後發生情事變更，在清償
    期間收入或收益不如預期，致該方案履行困難甚履行不能，
    且因有不可歸責於債務人之事由，始得依本條例第151 條第
    5 項但書之規定聲請更生或清算。至如認該協商方案履行有
    其他不適當情形，即應再循協商途徑謀求解決，不得逕依消
    債條例聲請更生或清算，蓋該債務清償方案係經債務人行使
    程序選擇權而與債權人締結之債務清理契約，其即應受該契
    約之拘束，且消債條例更生之規範目的，係在維持債務人基
    本生活之情況下，於債務人之能力範圍內盡力清償債務，非
    謂債務人得任意利用裁判上債務清理程序以減輕債務。
二、抗告意旨略以：
  (一)抗告人每月實際收入約為新臺幣（下同）55,000元，其係因
    另有不定期之績效獎金與年終獎金，致令年度所得大為提高
    ，惟由於係非固定薪資之不固定性，希冀以此支應每月支出
    ，即有現實之困難，常有緩不濟急之情，是原裁定不論收入
    性質，僅以95、96年度綜合所得稅各類清單之全年所得，而
    除以工作月數，得出平均月收入額之將近7萬多元之數額，
    顯有認事不當之虞。
  (二)原裁定忽略抗告人所提之每月房租支出10,000元及其他實際
    必要生活支出，逕以年度最低基本生活費計算抗告人之生活
    支出，實則客觀上抗告人在每月負擔房租之情形下，已不可
    能符合年度最低生活費用之支出狀況。又原裁定逕以年度免
    稅額度乘以扶養親屬人數後，再除以扶養親屬人數，計算抗
    告人之扶養支出，判斷上亦有背離現實情狀之虞，遑論抗告
    人之父親因92年度開刀後不良於行，且患有重度失智，抗告
    人尚須與其他扶養義務人共同負擔每月約15,000元之外傭看
    護費用及其他醫療費用，加上扶養母親，抗告人實際所負擔
    之扶養費用，實超出原裁定所計算之金額。況且，抗告人自
    92年起有4,910,000 元之民間債務，每月亦須清償民間債務
    10,000元；另外尚有汽車融資借款，每月亦須繳付9,000 元
    。是原裁定不問抗告人之實際生活支出及其扶養義務人實際
    情形，明顯背於現實。
  (三)再者，抗告人為85年度溫妮颱風林肯大郡之受災戶，不僅房
    屋無法居住，尚須負擔房貸，雖經縣政府協調應於一定期間
    不得向受災戶請求履行房貸，然抗告人之房貸銀行台新商業
    銀行股份有限公司不顧縣政府之命令與抗告人之協商協議，
    逕將房貸債權轉為信貸債權，並於96年7 月向法院聲請扣薪
    之強制執行，導致抗告人原已拮据之生活，於此更無以為繼
    ；加以，抗告人於96年5 月因繳納綜合所得稅7 萬餘元，致
    短時間內支出驟增，復加上扣薪之執行，致抗告人無力負擔
    ，不得已於96年7月毀諾。
  (四)承上，抗告人每月實際收入約55,000元，原裁定竟以95、96
    年度綜合所得稅各類所得清單資料之全年所得，而除以月份
    之計算方式有失真確，復以忽略抗告人之實際扶養費用與民
    間債務，實則抗告人於協商後為繳付協商金額僅能拮据度日
    ，並無餘裕負擔協商繳款金額。再者，繳納96年度綜合所得
    稅與受扣薪三分之一之情事，確為導致抗告人不堪生活經濟
    壓力而不得已毀諾，爰依法提起本件抗告等語。並聲明：
  1.原裁定廢棄。
  2.請准裁定宣告抗告人甲○○更生程序開始。
三、經查：
  (一)抗告人自承其於消費者債務清理條例施行前，就其積欠各金
    融機構之信用卡及信用貸款債務，曾利用金融主管機關協調
    成立之中華民國銀行公會會員辦理消費金融案件無擔保債務
    協商機制，與最大債權銀行香港商上海豐銀行股份有限公
    司成立協商，約定自95年4 月起，分80期，年利率0 ％，每
    月清償22,895元，依各債權銀行債權金額比例清償債務等情
    ，並有協議書附於原審卷可按，則除抗告人有因不可歸責於
    己之事由致其履行債務顯有重大困難外，揆諸前揭說明，抗
    告人自不得再依消債條例聲請更生。
  (二)抗告人雖辯稱每月實際收入僅約55,000元，實係因有不定期
    之績效獎金與年終獎金，致令年度所得大為提高，原裁定用
    以計算抗告人每月平均所得之方式，實有不當云云。惟縱如
    抗告人所辯其中有非固定薪資涵蓋在內，然此等項目本即屬
    所得之一部，原裁定將之以為計算平均月收入之範圍，並無
    不當，且依抗告人之綜合所得稅各類所得清單資料，其95年
    度所得為949,228 元、96年度為962,557 元，二者相距不遠
    ，足認所得雖含有非固定之薪資，亦在抗告人可得預期之範
    圍內，早應就其所得如何清償債務為綜合性之規劃，要無緩
    不濟急之情況；遑論抗告人所得尚有持續增加情形，更難認
    有何不歸責致履行債務顯有重大困難。
  (三)又抗告人另主張其毀諾之原因，係因其每月實際收入已不足
    扣除實際必要生活支出云云。然觀諸抗告人於原審提出之財
    產及收入狀況說明書關於「聲請前兩年內必要支出」所載，
    抗告人於成立協商斯時起即有房屋租金10,000元、保險費用
    及其他實際必要生活之支出；且抗告人父親亦早於92年間即
    因開刀後不良於行，並患有重度失智，而須負擔相關醫療費
    用，就此抗告人均早已知之綦詳，理應於協商評估可否履行
    協商條件時，將其經濟狀況、家庭收支及應負擔之醫療費用
    考量在內，是抗告人當時盱衡其經濟狀況後，猶願意簽署協
    商協議書，同意最大債權銀行即香港商上海豐銀行股份有
    限公司之無擔保還款計劃，縱因薪資收入扣除支出後不敷償
    還，亦屬抗告人於協商時可得預見；加以，消債條例更生之
    規範目的，既係在維持債務人基本生活之情況，於債務人之
    能力範圍內盡力清償債務，非為維持債務人現實所有正常生
    活，而不問其實際生活支出是否必要、適當，是原審裁定以
    年度最低生活費用及年度免稅額，計算抗告人之生活費用、
    扶養費用，尚無不當。復依抗告人所提由其家人阮能霞所製
    作之租屋證明，除未有現實給付租金之證據，其真實性已不
    無疑問，且依抗告人之戶籍謄本，並未與父母同住，亦未有
    配偶或應受扶養之子女，其每月10,000元之租金支出是否適
    當、必要，亦非無斟酌餘地。至於，抗告人另主張尚須分擔
    每月15,000元之外籍看護費用部分，惟依抗告人所提外傭薪
    資明細表，該外傭之雇主為阮能玉並非抗告人本身，則其是
    否確有分擔費用事實，未見其另舉實證以實其說；且該外傭
    係自96年10月23日始到職，而抗告人父親自92年間即不良於
    行，為何長達4年時間均無須看護之照顧，卻自96年10月起
    須另有看護照顧，其必要性亦未見抗告人另為說明，則其外
    籍看護費用之分擔是否必要、適當？抑或是否具不可歸責？
    均不無疑問。至於，抗告人指其尚有民間債務，每月均須分
    期還款10,000元之情形，尚且不論該分期還款約定書之真實
    性，抗告人並未提出借款、本票及還款證明以資佐證，且該
    分期還款約定書之簽署日期亦早於抗告人於銀行成立協商之
    前，顯係在抗告人與銀行成立協商即已存在之事實，亦屬抗
    告人可得預見之事實，不具不可歸責事由。又抗告人稱其每
    月應繳付汽車融資借款9,000元，其真實性更有待商榷，除
    未有相關借貸契約為證，且依財產及收入狀說明書所載該汽
    車價值約2萬元，每月竟須繳付9,000元之借貸，顯不合理。
    故抗告人以上開事由，據為其無履行協商條件之不可歸責於
    己事由，尚無足取。
  (四)抗告人復因繳納96年度綜合所得稅，及房貸銀行台新商業銀
    行股份有限公司不顧縣政府之命與抗告人所簽立之協商協議
    ，於96年7 月向法院聲請扣薪之強制執行，致履行有重大困
    難等情。惟每年5 月份為所得稅申報及繳納之月份，乃一般
    人所應具備熟知之通常經驗，抗告人既有所得即應依法納稅
    ，亦屬可得預見之事實；況依抗告人之綜合所得稅結算申報
    書所載，其每月薪資已有預扣所得稅，短時間支出尚不至驟
    增。而抗告人所受銀行扣薪之強制執行，因其於清償期間收
    入或收益並未有不如預期情事，且依抗告人年度所得於扣除
    其年度最低生活費用、扶養年度免稅額為計算後，再繳納所
    受強制執行之扣薪後，抗告人尚仍有餘裕支付協商金額，並
    有餘額；縱抗告人認於強制執行扣薪後，確有就協商金額履
    行困難或其他不適當情形，自應再循協商途徑謀求解決，不
    得逕依消債條例聲請更生或清算。
  (五)綜上，抗告人之抗告理由，均難認有何不可歸責於己之事由
    致無法履行協商債務之情事。是原審法院裁定認抗告人並無
    不可歸責於己之事由，縱遭扣薪而致毀諾，依原協商條件之
    履行亦非顯有重大困難。從而，原審裁定駁回債務人更生之
    聲請，並無違誤。抗告意旨指摘原裁定不當，求予廢棄另為
    裁定，為無理由，應予駁回。
四、據上論結，本件抗告為無理由，依消費者債務清理條例第15
    條，民事訴訟法第495 條之1 第1 項、第449 條第1 項、第
    95條、第78條，裁定如主文。
中    華    民    國    97    年    11    月    28    日
                  民事第四庭審判長  法  官  周祖民
                                    法  官  余明賢
                                    法  官  趙子榮
以上正本證明與原本無異。
本裁定不得抗告
中    華    民    國    97    年    11    月    28    日
                                    書記官  謝榕芝


司法院資訊處製作；財團法人民間司法改革基金會備份。
